臺灣高等法院刑事判決
109年度上易字第1657號
上  訴  人  
即  被  告  王美惠


上列上訴人因妨害自由等案件，不服臺灣新北地方法院108年度
易字第1073號，中華民國109年7月17日第一審判決（起訴案號：
臺灣新北地方檢察署108年度偵字第27388號），提起上訴，本院
判決如下：
    主  文
原判決關於恐嚇危害安全罪及所定應執行刑部分撤銷。
甲○○被訴恐嚇危害安全罪部分無罪。
其他上訴駁回。
    犯罪事實
一、甲○○因不滿乙○○與其前夫交往，竟基於公然侮辱之犯意，於
    民國108年6月2日21時6分，在新北市○○區○○路00巷0弄00號4
    樓住處，在網際網路FACEBOOK以帳號「Wang Mei Hui」刊登
    乙○○與其前夫之合照，並於照片上方寫「你們知道什麼叫羞
    恥心嗎？不要以為我好欺負......」，又於同日晚間接續在
    女兒於FACEBOOK所發表指責乙○○為介入其父母婚姻之第三者
    之貼文下，留言回應「他就是個不要臉的臭婊子」，足以貶
    損乙○○之名譽。
二、案經乙○○訴由臺灣新北地方檢察署檢察官偵查起訴。 　
    理  由
壹、有罪部分
一、證據能力
    本判決認定事實所引用之供述及非供述證據，並無證據證明
    係公務員違背法定程序所取得，檢察官及上訴人即被告甲○○
    （下稱被告）對於證據能力均無爭執（本院卷第72至76頁）
    ，本院審酌該等證據資料製作時之情況，亦無違法不當及證
    明力明顯過低之瑕疵，認作為證據應屬適當，依刑事訴訟法
    第158條之4反面解釋及第159條至第159條之5規定，均有證
    據能力。
二、認定犯罪事實所憑之證據及理由
  ㈠訊據被告於偵查、原審及本院審理時，坦承其在事實欄所載
    時、地，在FACEBOOK社群軟體上，以帳號「Wang Mei Hui」
    刊登乙○○與其前夫之合照，並於照片上方寫「你們知道什麼
    叫羞恥心嗎？不要以為我好欺負......」，又接續在女兒於
    FACEBOOK所發表指責乙○○為其父母婚姻之第三者之貼文下留
    言回應「他就是個不要臉的臭婊子」等情不諱，並經證人即
    告訴人乙○○於偵查中證述明確（他字卷第25頁），復有卷附
    FACEBOOK帳號「Wang Mei Hui」刊登上開內容及留言回應之
    網路列印資料可稽（他字卷第9頁、第10至12頁），此部分
    事實堪予認定。
　㈡被告雖辯稱：因為告訴人與我前夫交往，我的精神生活受到
    很大的創傷，我只是想要表達我的感受，不是針對告訴人個
    人，沒有要妨害對方名譽的意思云云。惟按刑法上之公然侮
    辱罪，祇須侮辱行為足使不特定人或多數人得以共見共聞，
    即行成立（司法院院字第2033號解釋意旨參照）。查FACEBO
    OK社群軟體，經由網路連結被告、告訴人個人主頁，可供社
    群內開放之特定多數友人點閱瀏覽，為被告所不否認，亦經
    告訴人於偵查中證述明確，則被告在公開之社交軟體上留下
    上揭內容之文字，使多數人均得以點閱瀏覽而可共見共聞之
    狀態，自與刑法第309條第1項所定「公然」之構成要件相符
    。又該罪所稱侮辱，凡未指明具體事實，而其內容足以貶損
    他人社會評價之輕蔑行為，即足當之。所保護之法益乃個人
    經營社會群體生活之人格評價，是否構成侮辱，並非從被害
    人或行為人之主觀感受判斷，而係以陳述內容之文義為據，
    審酌個案之所有情節，包含行為人與被害人之性別、年齡、
    職業類別、教育程度、社會地位、平時關係、言語使用習慣
    、詞彙脈絡等，探究言詞之客觀涵義，是否足以減損被害人
    之聲譽（最高法院109年度台上字第3101號判決意旨參照）
    。查被告上揭留言「你們知道什麼是羞恥心嗎，不要以為我
    好欺負」、「他就是個不要臉的臭婊子」等語詞，依據社會
    一般通念，均屬高度貶抑他人人格而嘲諷、蔑指他人人格低
    劣之言語，帶有鄙視、不屑之意味，足使他人在精神上及心
    理上感受到屈辱及難堪，且其在告訴人與被告前夫出遊之照
    片上及女兒指責告訴人為第三者之貼文下標示、回應上揭辱
    罵文字，凡觀看圖文之人，均能明確知悉被告所指為告訴人
    ，是被告以上揭文字刊登在社群軟體上對告訴人加以謾罵，
    自足以貶損告訴人之名譽及社會評價，當屬侮辱人之言語，
    殆屬無疑，其前開所辯，並無可採。
　㈢又被告自述罹患憂鬱症一事，固有其提出之診斷證明書為憑
    （他字卷第22頁，原審審易字卷第47頁），且經原審調取被
    告於精神科診所就診之病歷在卷可參（原審易字卷第67至95
    頁）。然被告於行為時之精神狀態，經原審送請醫療財法人
    徐元智先生醫藥基金會亞東紀念醫院（下稱亞東醫院）鑑定
    結果為：「王員（按指被告）之精神科臨床診斷為『憂鬱症』
    ，目前仍存在明顯情緒困擾，低動機、無望感、自責且伴隨
    自殺意念。王員具有自行處理個人日常生活之能力，能夠區
    分不當及違法行為，由王員對案件之陳述，顯示王員對告訴
    人有不滿情緒，在網路上以帳號發文為王員抒發情緒之行為
    。綜上所述，王員之『憂鬱症』疾病表現並未影響王員不能辨
    識其行為違法及依其辨識而行為之能力。故王員於案發時，
    並未因精神障礙，而致不能辨識其行為違法，或欠缺依其辨
    識而行為之能力。」等語，此有卷附亞東醫院函及所附精神
    鑑定報告書足資佐證。是被告雖罹患「憂鬱症」，但未因精
    神障礙，而致不能辨識其行為違法，或欠缺依其辨識而行為
    之能力，併此敘明。
　㈣綜上，本案事證明確，被告犯行堪予認定，應依法論科。
三、論罪及關於公然侮辱罪部分駁回上訴之理由
  ㈠被告行為後，刑法第309條於108年12月25日修正公布，同年
    月27日開始施行，揆其修正理由，係因本罪於72年6月26日
    後並未修正，而於94年1月7日刑法修正施行後，所訂罰金之
    貨幣單位為新臺幣，依刑法施行法第1條之1第2項前段之規
    定，本罪之罰金數額應提高為30倍，故係將前開條文罰金數
    額調整換算後予以明定，其構成要件及法律效果均無變更，
    即無新舊法比較之問題，應逕適用裁判時法即現行法處斷。
    核被告所為，係犯刑法第309條第1項公然侮辱罪。被告在近
    接密切之時、空下接續出言辱罵告訴人，各舉動間之獨立性
    極為薄弱，顯係基於單一犯意接續進行之各個部分動作，僅
    構成接續犯之實質上一罪。
　㈡原審以被告犯刑法第309條第1項公然侮辱罪，並審酌被告因
    認告訴人與其前夫交往，心有未甘，於盛怒之下，未及慎思
    ，以致觸犯刑章，但其動輒以在社交軟體留言、傳送辱罵告
    訴人之文字，仍屬不當，念其前無犯罪紀錄，素行尚稱良好
    ，兼衡其犯罪手段、所生危害、犯後態度等一切情狀，就所
    犯公然侮辱罪部分量處拘役20日，並諭知易科罰金之折算標
    準，認事用法並無違誤，量刑亦屬妥適。被告上訴主張其主
    觀上無侮辱他人之犯意云云，並無可採，已經指駁如前，其
    另請求考量被告家庭經濟狀況，從輕量刑並予以緩刑云云，
    然關於刑之量定，係實體法上賦予法院職權裁量之事項，倘
    無逾越法律規定之範圍，或濫用裁量權限之情形，即不得任
    意指摘為違法。原審綜合斟酌刑法第57條各款事由，以行為
    人責任為基礎而為刑之量定，並未逾越法定刑度，客觀上不
    生量刑失出失入之情形，被告上訴請求從輕量刑，亦無可採
    。又按對於科刑之被告諭知緩刑，除應具備一定條件外，並
    須有可認為以暫不執行刑罰為適當之情形，刑法第74條規定
    甚明。被告陷於其與前夫及告訴人間婚姻、感情之糾結，未
    正視在臉書上留言謾罵之舉動已然觸法，且迄未獲告訴人諒
    恕，認並無以暫不執行為適當之情形，不予宣告緩刑，併予
    敘明。綜上，被告就所犯公然侮辱罪部分之上訴為無理由，
    應予駁回。
貳、無罪部分（恐嚇危害安全罪部分）
一、公訴意旨略以：被告基於恐嚇之犯意，於108年6月2日某時
    ，在FACEBOOK上刊登「你還是人嗎？你還有臉活在這世界上
    嗎？最好不要讓我看到你否則我見你一次打一次」等語恫嚇
    告訴人乙○○，使告訴人心生畏懼，致生危害於安全。因認被
    告涉犯刑法第305條恐嚇危害安全罪嫌云云。
二、按犯罪事實應依證據認定之，無證據不得認定犯罪事實，刑
    事訴訟法第154條第2項定有明文。此所謂認定犯罪事實之證
    據，無論其為直接或間接證據，均須達於通常一般人均不致
    有所懷疑，而得確信其為真實之程度，始得據為有罪之認定
    ，若其關於被告是否犯罪之證明未能達此程度，而有合理性
    懷疑之存在，致使無法形成有罪之確信，根據「罪證有疑、
    利於被告」之證據法則，即不得遽為不利被告之認定（最高
    法院76年台上字第4986號判例參照）。又按刑法第305條之
    恐嚇罪，所稱以加害生命、身體、自由、名譽、財產之事，
    恐嚇他人者，係指以使人生畏怖心為目的，而通知將加惡害
    之旨於被害人而言。雖然將不法惡害通知他人之方法不以直
    接通知為限，間接請他人傳話轉知之方式亦屬之，但除非行
    為人係將惡害通知與被害人關係緊密者，例如夫妻、父母子
    女等家屬，因彼此互動密切、利害一體，認為行為人可預見
    其所為惡害之通知必能輾轉傳達至被害人知悉而遂行恐嚇目
    的，如僅在外揚言加害，而未委由他人輾轉將恐嚇事實轉告
    給被害人知悉，即難成立該罪。
三、檢察官認被告涉犯恐嚇危害安全罪，係以被告坦承刊登上開
    內容之文字，及告訴人之指訴與卷附該內容之網路列印資料
    為據。訊據被告坦承於臉書登載前揭文字內容，惟堅決否認
    犯罪，辯稱：僅為抒發情緒，並無通知使告訴人心生畏怖之
    恐嚇意圖等語。經查：被告留言之臉書帳號「沈清」係告訴
    人之友人林韻芳所使用，而非告訴人所有；告訴人亦係經由
    林韻芳以通訊軟體LINE傳送該留言截圖後，始知上情，此據
    告訴人於偵查中指述明確（他字卷第3頁、第25頁），並有
    告訴人與林韻芳之LINE對話紀錄在卷可憑（他字卷第31頁）
    。而林韻芳雖為告訴人之友人，惟無證據認其涉及告訴人與
    被告及被告前夫間之紛爭，或與告訴人具有利害一體之緊密
    關係，而有轉達該等訊息之必然性。此外，復無證據足認被
    告有何自行或委託他人向告訴人通知將加惡害之積極行為，
    揆諸首揭說明，自難認應成立恐嚇危害安全罪。原審疏未詳
    酌前情，逕以告訴人知悉訊息後之感受，對被告此部分行為
    予以論罪科刑，即有未洽。被告上訴否認此部分犯罪，為有
    理由，應由本院予以撤銷，改諭知被告無罪之判決，原判決
    就此部分所定應執行刑，亦失所依據，併予撤銷。
據上論斷，應依刑事訴訟法第368條、第369條第1項前段、第364
條、第301條第1項，判決如主文。
本案經檢察官陳詩詩提起公訴，檢察官王正皓到庭執行職務。
中　　華　　民　　國　　109 　年　　11　　月　　27　　日
                  刑事第六庭  審判長法　官  劉方慈
                                    法　官  朱嘉川
                                    法　官  許曉微
以上正本證明與原本無異。
不得上訴。
                                    書記官  徐仁豐
中　　華　　民　　國　　109 　年　　11　　月　　27　　日
附錄：本案論罪科刑法條全文
中華民國刑法第309條
公然侮辱人者，處拘役或九千元以下罰金。
以強暴犯前項之罪者，處一年以下有期徒刑、拘役或一萬五千元
以下罰金